【裁判字號】    97,訴,720
【裁判日期】    970530
【裁判案由】    侵權行為損害賠償
【裁判全文】
臺灣高雄地方法院民事判決               97年度訴字第720號
原      告  甲○○
被      告  乙○○
上列當事人間因詐欺案件，經原告提起刑事附帶民事訴訟，請求
侵權行為損害賠償（96年度附民字第327 號），由本院刑事庭裁
定移送前來，經本院於民國97年5 月20日言詞辯論終結，判決如
下：
    主    文
被告應給付原告新台幣貳佰肆拾陸萬壹仟肆佰零柒元，及自民國
九十二年八月十二日起至清償日止，按年息百分之五計算之利息
。
原告其餘之訴駁回。
訴訟費用由被告負擔十分九，餘由原告負擔。
    事  實  及  理  由
一、按訴狀送達後，原告不得將原訴變更或追加他訴，但擴張或
    減縮應受判決事項聲明者，不在此限；民事訴訟法第255 條
    第1 項第3 款定有明文。本件原告起訴時請求被告應給付新
    台幣（下同）165 萬元及自民國92年8 月12日起至清償日止
    按年息百分之5 計算之利息，嗣於訴訟中擴張聲明為2,477,
    000 元及自92年8 月12日起至清償日止按年息百分之5 計算
    之利息，依首揭規定，自應准許。
二、原告主張：
  (一)被告於90年間向原告佯稱有機肥製造業前景看好，並已邀集
    多名外國學者參與經營團隊，欲至中國大陸浙江省溫江市投
    資設立「溫州華甌有機肥製造有限公司」（下稱華甌公司）
    ，投資總金額為美金80萬元，分為4 股，原告因而同意投資
    半股即美金10萬元，並於90年8 、9 月間各匯款美金2 萬元
    、3 萬元與被告。嗣華甌公司於91年8 月13日設立登記後，
    被告以尚需資金週轉為由，要求原告再給付其餘股金美金5
    萬元，原告即陸續於92年5 月6 日、同年8 月11日分別匯款
    美金14,000元、14,300元、12,000元及9,700 元與被告。嗣
    原告向其他股東查詢，始發覺被告並未將所交付之美金10萬
    元全數入股，而僅將其中人民幣234,951.7 元（以當時人民
    幣對美金之匯率8.27：1 計算，約為美金28,410元）入股華
    甌公司，計受有美金71,590元之損失，並以原告最後匯款日
    之翌日即92年8 月12日，美金對新台幣匯率1:34.382計算，
    折合新台幣計2,461,407元（71590×34.382＝0000000.38）
    。為此，爰依侵權行為法律關係，提起本訴。
  (二)並聲明：被告給付原告2,477,000 元，及自92年8 月12日起
    至清償日止按年息百分之5 計算之利息。
三、被告則以：
  (一)被告雖收受原告交付之美金10萬元，然原告僅投資華甌公司
    美金5 萬元，其餘美金5 萬元則為被告代華甌公司向原告之
    借款，並該借款美金5 萬元，已清償完畢。又原告在華甌公
    司入股金美金5 萬元，係登記在被告名下。
  (二)並聲明：駁回原告之訴。
四、兩造不爭之事項及簡化之爭點為：
  (一)兩造不爭執事項：
  1.原告於90年8 、9 月間各匯款美金2 萬元、3 萬元予被告，
    並於92年5 月6 日、同年8 月11日分別匯款美金14,000元、
    14,300元、12,000元及9,700 元予被告，計匯款美金10萬元
    。
  2.原告在華甌公司之入股比例為人民幣234,951.7 元（以當時
    人民幣對美金之匯率8.27：1 計算，約為美金28,410元）。
  3.依大陸地區浙江省溫州市中級人民法院及浙江省高級人民法
    院之民事判決，被告應返還原告5 萬元美金。
  4.被告因詐欺刑事案件，經本院以96年度易字第1490號（下稱
    系爭訴訟）判處有期徒刑1 年6 月，減為有期徒刑9 月，提
    起上訴，經台灣高等法院高雄分院將原判決撤銷，改依侵占
    罪判處被告有期徒刑1 年6 月，減為有期徒刑9 月確定，被
    告則聲請提起非常上訴。
  (二)兩造爭執事項：
  1.原告主張匯款美金10萬元均為入股金，並於92年4 月1 日現
    金交付美金5 萬元為借款，計交付美金15萬元，而被告辯稱
    原告僅交付美金10萬元，其中美金5 萬元為入股金，另美金
    5 萬元為借款，何者為有理由？
  2.原告依侵權行為法律關係請求被告給付2,477,000 元，有無
    理由？
五、前揭不爭執事項，有原告提出之彰化銀行及華僑銀行匯款單
    5 紙（見系爭訴訟他字卷第3 至7 頁）、大陸地區浙江省溫
    州市中級人民法院及浙江省高級人民法院民事判決各1 份（
    見系爭訴訟偵字卷第62至66頁）、華甌公司92年12月25日股
    東大會會議記錄1 紙（見系爭訴訟偵字卷第107 頁）等為證
    ，並有台灣高等法院高雄分院97年度上易字第106 號刑事判
    決1 份，且經本院依職權調取本院96年度易字第1490號詐欺
    刑事案件全卷核閱無訛，堪認為真實。茲就兩造之爭點，析
    述本院得心證之理由如下：
  (一)原告匯款美金10萬元是否均為入股金？
  1.原告於系爭訴訟審理時證稱：於92年間，伊在福州作法會時
    ，被告到福州向伊借款美金5 萬元，當時伊是向表弟借錢轉
    借給被告，後來在法會後，被告在福州還有向伊借一筆5 萬
    元人民幣，這二筆借款都有寫借據，借據上寫的借款人除了
    伊，還有太太李佩玲，伊拿現金給被告時，表弟在場拿錢給
    伊，再轉交給被告，後來被告本金利息沒有還，所以才到溫
    州打官司，官司打贏後用強制執行的方式，被告才還錢（見
    系爭訴訟審卷第57、60頁）等語。並證人即原告配偶李佩玲
    於系爭訴訟審理中證述：於92年4 月1 日被告代表華甌公司
    向伊及原告借款5 萬元美金，當時伊父親往生，伊等去福建
    省洋嶼村老家作法會，被告去當地找伊等說公司沒有錢還負
    債，廠商都來要錢，急需用錢，伊就向那邊的親戚借人民幣
    ，折算起來是美金5 萬元，另外又湊了一筆人民幣5 萬元，
    被告當時說借3 個月（見系爭訴訟審卷第94頁）等語。據上
    ，經核原告與證人李佩玲證述有關被告以華甌公司名義借款
    美金5 萬元及人民幣5 萬元之時、地、過程，尚屬一致。復
    證人即華甌公司股東吳政道於系爭訴訟審理時證陳：被告有
    向原告借款美金5 萬元及人民幣5 萬元（見系爭訴訟審卷第
    83頁）等語，並證人吳政道與被告並無怨隙，自無甘冒刑事
    偽證罪責，而故為不實證言之理，所述應屬可採，且與原告
    及證人李佩玲上揭證述之借款金額相符。又被告於92年4 月
    1 日以華甌公司名義向原告、李佩玲借款美金5 萬元，並約
    定分2 期歸還，清償日為92年9 月1 日，嗣因屆期未償，被
    告於92年9 月1 日出具借款條，承諾於92年12月1 日清償，
    有被告以華甌公司名義出具之借款條2 紙可稽（見系爭訴訟
    偵字卷第67頁）。至被告雖辯稱：借款條所記載之借款，即
    為原告於92年5 月及同年8 月間自台灣所匯之款項云云，然
    前揭借款條所記載之借款日為『92年4 月1 日』，與原告匯
    款之日期92年5 月6 日及92年8 月11日，明顯不同，且該借
    款條上並未記載借款利息、利率為何，是借款之起始日期，
    除確認實際借款日外，並無其他作用，況在此之前，原告並
    未對被告有所懷疑，自無必要於92年5 月及8 月間匯款後，
    要求被告倒填借款日期為92年4 月1 日之理。況佐以被告於
    95年10月31日偵查時陳稱：「（問：2003年4 月1 日是否有
    跟告訴人（即原告）借美金5 萬？）有，但我已經還他了」
    等語觀之（見系爭訴訟偵卷第71頁），被告以華甌公司名義
    向原告借貸之美金5 萬元及人民幣5 萬元，應係於92年4 月
    1 日借貸，與原告於92年5 月6 日及92年8 月11日分別匯款
    計美金5 萬元之款項無關，應堪認定。綜上，原告主張匯款
    美金10萬元均為入股金，並於92年4 月1 日現金交付美金5
    萬元為借款，計交付美金15萬元等語，即屬有據。是被告辯
    稱原告匯款美金10萬元，其中美金5 萬元為入股金，另外美
    金5 萬元為伊以華甌公司名義向原告之借款云云，與事實不
    符，尚難採信。
  2.原告於系爭訴訟審理時證稱：伊與李佩玲、被告及其妻朱錦
    秀，於89年或90年間在高雄的華王飯店開會，當時被告邀集
    伊投資有機肥公司，並說有美國、日本的博士參加，投資股
    金分為4 股，每股美金20萬元，伊不想出那麼多，只同意出
    半股即美金10萬元，洽談後未久，被告要伊先匯美金5 萬元
    當公司開辦費，伊就分別匯美金2 萬元、3 萬元給被告，之
    後被告打電話說公司沒有錢，要伊再匯剩餘之美金5 萬元股
    金，因為當日匯款不能超過新台幣50萬元，伊就分次匯款計
    美金5 萬元至被告設於溫州之銀行帳戶，後來伊要查帳，被
    告拿不出來，伊要求華甌公司召開股東會確認股金，說有出
    資美金10萬美元股金，要求紀錄進去，但其他在場股東說被
    告說伊只有人民幣23萬元的股金，被告當時沒有講話，也說
    不出為何伊的股金只剩人民幣23萬元，伊說不過其他股東，
    只好在92年12月15日之會議紀錄上簽名（見系爭訴訟審卷第
    55至60頁）等語，核與證人李佩玲於系爭訴訟審理時證稱：
    當時伊與原告、被告及其妻朱錦秀在華王飯店談投資的事，
    被告說投資金額是美金80萬元，分成4 股，被告邀伊等參加
    一股，伊等表示在台灣還有事業，只要參加1 股的一半即美
    金10萬元，被告說不用一次拿，其他股東都在美國和日本，
    不好召開股東會，因為不是在台灣投資，所以用美金，被告
    要伊等先付開辦費美金2 萬元，以後再分次付款，伊等剛開
    始是分別匯款美金2 萬元、3 萬元到被告帳戶，剩下美金5
    萬元匯到大陸帳戶，後來在11月9 日在高雄澄色九月酒店內
    開會前一星期，伊等知道事情不對，要求查帳，才知道股東
    其實都是台灣人，各股東後來約在高雄開會，股東鍾政英告
    訴伊等，被告跟他說伊等入帳的股款只有人民幣23萬元，伊
    問被告怎麼辦？被告說要「喬」股權，伊等要求被告還錢，
    被告為擔保伊的權利才在92年11月9 日在澄色九月酒店簽立
    4 張本票，其中一張20萬元的本票是被告另外的借款，事後
    已經清償，剩餘3 張本票就是伊投資之股金扣除被告所指入
    帳的股權，但92年12月25日華甌公司召開股東大會時，其他
    股東仍不承認伊等投入之股金，他們說那是被告和原告的事
    情，當時股東會會議紀錄上原告的股金人民幣234951.7元之
    數額，是被告告訴鍾政英的，伊等最後沒辦法還是在會議紀
    錄上簽名（見系爭訴訟審卷第92至98頁）等語，即就本案投
    資過程、股金、及事後發覺入股金額有異之情況互核相符，
    且被告並不否認證人李佩玲於其與原告討論投資案時在場，
    證人即被告之妻朱錦秀亦證稱在華王飯店洽談投資事宜時，
    有原告、證人李佩玲、朱錦秀及被告4 人在場（見系爭訴訟
    審卷第99頁）等語，是證人李佩玲上揭有關投資過程之證述
    自非憑空捏造，乃信而有徵。
  3.又觀之「華潤股東會議紀錄」（見系爭訴訟審卷第120 頁背
    面），其內容實係商討華甌公司相關事宜，此據證人吳政道
    證述明確（見系爭訴訟審卷第85頁），且華甌公司原由華潤
    公司（負責人為被告）投資設立，有企業法人營業執照1 份
    可查（見系爭訴訟偵卷第35頁），而上開會議紀錄內容係記
    載有關溫州華甌公司廠務事宜，會議內容第1 項並記載「華
    潤公司股東登記確定股權……推進：宋啟菱、主擔當：乙○
    ○、預定完成：2003.12.15」，與華甌公司嗣於92年12月15
    日召開股東會議確認股金之情相符，足見當日在高雄市澄色
    九月店內所召開之會議，確係討論華甌公司股東股金事宜。
    復被告並不否認於92年11月9 日在高雄澄色九月店內分別簽
    發面額各為897,000 元、84萬元、74萬元之本票3 張，計總
    2,477,000 元，有本票影本3 紙在卷可稽（見本院審卷第33
    頁），折合人民幣約為589761.9048 元，換算美金為71313.
    4 美元（以人民幣對新台幣之匯率約為1 ：4.2 ，並人民幣
    對美金之匯率8.27計算），與華甌公司於92年12月15日股東
    大會中確認原告之股金人民幣234951.7元人民幣，約為美金
    28,410元，兩者（即本票3 紙金額與華甌公司股東大會確認
    原告股金）合計約為美金99723.4 元，將近10萬美元，符合
    證人李佩玲前述以上開3 紙本票擔保剩餘未入帳之股金之證
    言。至被告雖辯稱：伊簽發前開本票3 紙，是一併將借款及
    原告投資的錢計算進去，當時是以美金10萬元並以32點多匯
    率計算云云；然查，被告既稱其中美金5 萬元為原告投資華
    甌公司款項，僅美金5 萬元為代華甌公司向原告之借款，則
    被告焉會以自己名義簽發包含原告入股金之本票予原告，以
    為擔保？且被告陳稱：「（問：如你所述，理當簽發320 多
    萬元的本票給原告，為何是簽發2,477,000 元的本票給原告
    ？）當時是被告說多少錢我就簽多少錢」（見本院審卷第40
    、41頁）等語，即依被告所述，係以美金10萬元並以匯率32
    點多計算，而簽發前開本票3 紙，則被告理應簽發總金額32
    0 多萬元本票予原告，何以僅簽發金額計2,477,000 元之本
    票？並兩造即協議以美金10萬元計算，原告豈會僅要求被告
    簽發2,477,000 元之本票？是被告所辯上情，顯係事後避責
    之詞，不足採信。準上，益徵原告所匯美金10萬元均為入股
    金甚明。
  (二)原告依侵權行為法律關係請求被告給付2,477,000 元，有無
    理由？
  1.被告既已收受原告出資之美金10萬股金，已如前述，復證人
    吳政道於系爭訴訟審理時證稱：當時伊找被告提議作有機肥
    而成立華甌公司，當時只有講到募集的總資金，並沒有說每
    股幾元，因為不知道可以募集到多少金額，伊等是募集新台
    幣換美金後，再去換人民幣，在台灣都是和人家說新台幣，
    伊投資約新台幣170 幾萬元，伊聽被告說原告投資約新台幣
    100 萬元（見系爭審卷第83至90頁）等語，核與被告於系爭
    訴訟供稱：華甌公司92年12月15日股東會時，股金還沒有確
    定，因為有的股金還沒有進來，公司資本額登記美金52萬，
    要等全部募集完才能確認股金，人民幣234951.7元（折算美
    金28,410元、新台幣98萬6794元）是伊交現金給鍾政英（見
    系爭訴訟審卷第109 頁）等語，大致相符，並與前揭華甌公
    司92年12月15日之股東會議紀錄之股東股金確認欄所載述內
    容相符，顯見被告僅將原告所交付之入股金中之人民幣2349
    51.7元（折算美金28410 元）入股華甌公司，而將其餘之美
    金71590 元侵占入己，至為明確。從而，被告確有侵害原告
    之權利，應負侵權行為損害賠償責任甚明。
  2.被告將原告所交付美金71590 元侵占入己，業如前述。又按
    負損害賠償責任者，除法律另有規定或契約另有訂定外，應
    回復他方損害發生前之原狀，因回復原狀而應給付金錢者，
    自損害發生時起，加給利息；民法第213 條第1 、2 項分別
    定有明文。本件被告回復原狀而應給付者為金錢，依前揭法
    條規定，應自損害發生時起即被告侵占時起加給利息，是原
    告請求以最後匯款日之翌日即92年8 月12日加計利息，即無
    不合。從而，原告以92年8 月12日美金對新台幣匯率1:34.3
    82計算，請求被告賠償2,461,407 元（美金71590 ×34.382
    ＝0000000.38），及自92年8 月12日起至清償日止，按年息
    百分之5 計算之利息，應屬有據，逾此部分之請求，則屬無
    據。
六、綜上所述，原告依侵權行為之法律關係，請求被告給付2,46
    1,407 元，及自92年8 月12 日起至清償日止按年息百分之5
    計算之利息，為有理由，應予准許；逾此範圍之請求，為無
    理由，應予駁回。
七、本件事證已臻明確，兩造其餘陳述及攻擊防禦方法經本院斟
    酌後認均不影響本判決之結果，爰不再逐一詳予論述，附此
    敘明。
八、據上論結，本件原告之訴為一部有理由，一部無理由，依民
    事訴訟法第79條，判決如主文。
中    華    民    國    97    年    5     月    30    日
                  民事第六庭  法  官  洪榮家
正本係照原本作成。
如不服本判決，應於送達後20日內，向本院提出上訴狀並表明上
訴理由，如於本判決宣示後送達前提起上訴者，應於判決送達後
10日內補提上訴理由書（須附繕本）。
中    華    民    國    97    年    5     月    30    日
                              書記官  王紀芸


司法院資訊處製作；財團法人民間司法改革基金會備份。
